【裁判字號】    95,上易,698
【裁判日期】    951017
【裁判案由】    清償債務
【裁判全文】
臺灣高等法院民事判決                 95年度上易字第698號
上  訴  人  丁○○
訴訟代理人  郭緯中律師
複  代理人  戊○○
被  上訴人  己○○
            辛○○
上  一  人
訴訟代理人  甲○○
            庚○○
被  上訴人  丙○○
            壬○
上  一  人
訴訟代理人  乙○○○
上列當事人間請求清償債務事件，上訴人對於中華民國95年6月
9日臺灣板橋地方法院95年度訴字第341號第一審判決提起上訴，
本院於95年10月3日言詞辯論終結，判決如下：
    主  文
上訴駁回。
第二審訴訟費用由上訴人負擔。
    事  實
甲、上訴人方面：
壹、聲明：
一、原判決廢棄。
二、被上訴人等應連帶給付上訴人新台幣（下同）55萬元，並自
    85年1月1日起至清償日止，按中央銀行放款利率計算之利息
    ，及自81年9月18日起逾期清償金額之違約金，按雙方約定
    ：每萬元每月1000元計算之違約金。
三、請准上訴人提供現金或等值之銀行可轉讓定期存款單或其他
    有價證券為擔保宣告假執行。
貳、陳述：除與原判決記載相同者外，補稱略以：
一、案外人陳書文將對於被上訴人等新台幣（下同）80萬元之債
    權讓與上訴人，並將由被上訴人以門牌台北縣樹林鎮○○路
    ○ 段182巷18號建物，及所坐落樹林鎮○○段69、71地號土
    地2 筆、同鎮○○○段石灰坑小段152-2、152-8、153、154
    、155-1、156、157第號土地等設定予陳書文之抵押權，一
    併轉讓予上訴人。
二、上訴人於91年12月9日辦理塗銷抵押權登記時，縱於載有「
    債權全部拋棄」之抵押權塗銷證明書上簽名，然其意思表示
    之對象為第三人即台北縣樹林地政事務所，表示之內容為塗
    銷抵押權，顯未對於被上訴人表示免除債務之意思表示。
三、本件被上訴人等應返還系爭借款之時期分別為80年9月7日
    5萬元，81年9月7日50萬元，此觀本票到期日自明。
乙、被上訴人方面：
壹、聲明：上訴駁回。
貳、陳述：除與原判決記載相同者外，補稱略以：
    被上訴人不知陳書文將系爭債權、抵押權讓與上訴人。
    理  由
一、上訴人主張：緣被上訴人己○○、辛○○、丙○○、壬○等
    人向訴外人陳書文借款新台幣（以下同）80萬元，利息及遲
    延利息依中央銀行核定利率計算，違約金依每萬元1千元計
    算，被上訴人並提供門牌台北縣樹林鎮○○路○段182巷18號
    建物，及坐落樹林鎮○○段69、70地號土地2筆、同鎮○○
    ○段石灰坑小段152-2、152-8、153、154、155-1、156、
    157地號土地為陳書文設定抵押權。嗣陳書文將對被上訴人
    之系爭債權及債權之擔保轉讓予上訴人。茲上訴人持有被上
    訴人於民國79年9月共同簽發之本票2紙，面額分別為5萬元
    （到期日為80年9月7日）及50萬元（到期日為81年9月7日）
    顯被上訴人未清償上開借款，爰依債權讓與、借貸等法律關
    係訴請被上訴人連帶給付55萬元，並自85年1月1日起至清償
    日止，按中央銀行放款利率計算之利息，及自81年9月18日
    起逾期清償金額之違約金。
    被上訴人對其等向陳書文借款80萬元及以上開不動產為陳書
    文設定抵押權等情不爭執。惟辯以其等於76年間向陳書文借
    款80萬元時，僅於面額30萬元及50萬元本票2紙簽名，但均
    未填載日期，另5萬元本票係上訴人提出本件訴訟後才看到
    ，30萬元本票已因清償收回，50萬元部分亦已給付逾100餘
    萬元，渠等不知陳書文將債權及抵押權讓與上訴人，亦不識
    上訴人，上訴人已於91年間塗銷系爭抵押權登記，上訴人自
    無權向被上訴人請求返還系爭借款，況本件借款已逾15 年
    ，上訴人請求權已罹於消滅時效等語。
    （原審為上訴人敗訴之判決，上訴人提起上訴。）
二、查被上訴人於75年5月19日以被上訴人辛○○、丙○○、壬
    ○為義務人兼債務人，被上訴人己○○為債務人，以台北縣
    樹林鎮○○段69、70地號土地所有權全部及其上641建號建
    物所有權全部，暨坐落樹林鎮○○○段石灰坑小段152-2 、
    152- 8、153、154、155-1、156、157地號土地應有部分各
    1/2（下稱系爭不動產），為訴外人廖年聰設定「債權額：
    80萬元、存續期限：75年5月19日至76年5月18日、清償日期
    ：76年5月18日、利息、遲延利息：均依中央銀行核定之利
    率計算、違約金：每萬元每月壹仟元計算、」之抵押權（75
    年5月20日為抵押權設定登記，下稱系爭抵押權）。嗣廖年
    聰於78年11月29日將系爭抵押權讓與陳書文（78年11月30日
    為抵押權讓與登記），陳書文復於79年9月3日將系爭抵押權
    讓與上訴人（79年9月7日為抵押權讓與登記），上訴人於91
    .12.9 以「拋棄」為由，申請塗銷系爭抵押權登記等情，有
    上訴人提出之他項權利證明書、土地記申請書、他項權利移
    轉契約書、土地登記簿謄本等可稽（見本院卷第43-45頁、
    48-53、60-64、100-121），堪認為真正。又上訴人主張
    被上訴人向陳書文借款80萬元並為陳書文設定系爭抵押權乙
    節為被上訴人所不爭執，亦堪認為真正。
三、上訴人主張陳書文將其對被上訴人之系爭借款債權及系爭抵
    押權轉讓予上訴人，上訴人雖於91年12月間塗銷系爭抵押權
    登記，惟並未對被上訴人免除債務之意，上訴人持有被上訴
    人於民國79年9月共同簽發本票2紙，面額分別為5萬元（到
    期日為80年9月7日）及50萬元（到期日為81年9月7日），顯
    被上訴人未清償上開借款，爰依債權讓與、借貸等法律關係
    訴請被上訴人連帶給付55萬元及利息、違約金等。被上訴人
    則以上開情詞置辯。經查：
１、按請求權，因15年間不行使而消滅。消滅時效，自請求權可
    行使時起算。時效完成後，債務人得拒絕給付。民法第125
    條、第128條第144條第1項分別定有明文。
２、上訴人自陳其受讓陳書文對被上訴人之債權為系爭抵押權擔
    保之借款債權。而系爭抵押權擔保之借款債權，其清償期為
    76年5月18日，有上訴人提出之他項權利證明書可稽（見本
    院卷第106頁），是系爭債權之請求權時效應自76年5月18
    日起算，於91年5月18日即已完成。查上訴人係於95年2月
    23日提起本件訴訟，有其起訴狀可稽（見原審卷第3頁），
    而被上訴人均為時效抗辯（見原審卷第73頁），則被上訴人
    拒絕給付，即為有理由。上訴人請求被上訴人給付借款及利
    息、違約金即屬無據，應予駁回。
３、上訴人雖謂系爭本票2紙到期日分別為80年9月7日（票面5萬
    元）、81年9月7日（面額50萬元），請求權時效應分別自上
    開日期起算云云。
    查本件上訴人係請求清償借款，上訴人持有之系爭本票僅係
    用以清償借款，而系爭借款之清償期確為76年5月18日，已
    如上述，且本票對發票人之請求權時效為3年，是上訴人此
    部分主張即非可採。
四、從而，原審為上訴人敗訴之判決，並無不合。上訴意旨指摘
    原判決不當，求予廢棄改判，為無理由，應予駁回。
五、本件事證已明，兩造其餘攻擊防禦方法，經核與本判決結果
    不生影響，爰不一一論述。
六、據上論結，本件上訴為無理由，依民事訴訟法第449條第1項
    、第78條，判決如主文。
中    華    民    國    95    年    10    月    17    日
                    民事第八庭
                        審判長法  官  吳景源
                              法  官  鄭威莉
                              法  官  滕允潔
正本係照原本作成。
不得上訴。
中    華    民    國    95    年    10    月    18    日
                              書記官  黃麗玲


司法院資訊處製作；財團法人民間司法改革基金會備份。
